臺灣嘉義地方法院民事判決
110年度朴簡字第201號
原      告  台新資產管理股份有限公司

法定代理人  吳統雄  
訴訟代理人  王裕程  
            蔡麗娟  
被      告  余正敏  
            余簡秀玉
            余正雄  
            余錦松  
            余晨旖  

上列當事人間撤銷遺產分割登記事件，本院於民國111年1月7日
言詞辯論終結，判決如下：
    主      文
被告就如附表所示之不動產於民國110年5月20日所為遺產分割協
議之債權行為，及就如附表編號1所示之土地於民國110年5月28
日所為分割繼承登記之物權行為，均應予撤銷。
被告余錦松應將如附表編號1所示之土地於民國110年5月28日所
為之分割繼承登記予以塗銷。
原告其餘之訴駁回。
訴訟費用由被告連帶負擔。
    事實及理由
一、被告經合法通知，未於言詞辯論期日到場，核無民事訴訟法
    第386條所列各款情形，爰依原告之聲請，由其一造辯論而
    為判決。
二、原告主張：緣被告即債務人余正敏積欠原告債務新臺幣（下
    同）400,409元及其利息未清償，原告已取得本院102年度司
    執字第33508號債權憑證，原告查得被告余正敏之被繼承人
    即余有仁留有如附表所示之不動產（下稱系爭遺產），惟被
    告余正敏因積欠原告上開款項，恐辦理繼承登記余有仁之遺
    產後為原告追索，始與被告余簡秀玉、余正雄、余錦松、余
    晨旖合意，由余錦松單獨為系爭不動產之繼承登記，被告余
    正敏則全然放棄登記為所有權人，然其等之行為不啻等同將
    被告余正敏應繼承余有仁之財產權利（即潛在應繼分）無償
    移轉予被告余錦松，被告所為之無償行為已損害原告之債權
    ，爰依民法第244條第1項之規定，訴請法院撤銷上開遺產分
    割協議之債權行為及分割繼承登記之物權行為，並依同條第
    4項規定訴請塗銷登記等語。並聲明：㈠被告就被繼承人余有
    仁所遺系爭不動產，於民國110年5月20日所為之遺產分割協
    議之債權行為及被告余錦松就前述之遺產分割協議，於110
    年5月28日所為之分割繼承登記之物權行為，均應予撤銷。㈡
    被告余錦松應將被繼承人余有仁所遺如附表編號1所示之不
    動產，於登記日期110年5月28日之分割繼承登記予以塗銷。
    ㈢被告余錦松應將被繼承人余有仁所遺如附表編號2所示之未
    辦理保存登記建物之房屋稅稅籍回復為被繼承人余有仁。
三、被告未於言詞辯論期日到場，亦未提出書狀作何聲明或陳述
    。
四、得心證之理由：
  ㈠按民法第244條之撤銷權，依同法第245條規定，自債權人知
    有撤銷原因時起，1年間不行使，或自行為時起，經過10年
    而消滅。上開法定期間為除斥期間性質，其時間經過，權利
    即告消滅，非如消滅時效得因中斷或不完成之事由而延長，
    是此項除斥期間有無逾期，縱未經當事人主張或抗辯，法院
    亦應先為調查認定，以為判斷之依據。經查，被告於110年5
    月28日完成所有權移轉登記後，原告於110年10月6日即提起
    本件訴訟，自未逾民法第245條所定之除斥期間，合先敘明
    。
  ㈡按債務人所為之無償行為，有害及債權者，債權人得聲請法
    院撤銷之；債權人依第1項或第2項之規定聲請法院撤銷時，
    得並聲請命受益人或轉得人回復原狀，民法第244條第1項、
    第4項前段分別定有明文。復按債權人行使民法第244條規定
    之撤銷權，以債務人之行為有害及債權為其要件之一。此之
    所謂害及債權，乃指債務人之行為，致積極的減少財產，或
    消極的增加債務，因而使債權不能獲得清償之情形（最高法
    院81年台上字第207號判決意旨參照）。又繼承人既未拋棄
    繼承，則自繼承開始時依法即取得被繼承人之遺產，則與其
    餘繼承人協議分割遺產之行為，係屬對於繼承財產之分配，
    遺產分割協議之行為，係以財產為標的之行為，屬民法第24
    4條所規定得為撤銷之財產行為。又債務人於繼承開始既已
    取得繼承之遺產，則其與其他繼承人協議分割遺產時，協議
    將系爭遺產全部歸由其他繼承人取得而未取得分文，自屬無
    償行為，於有害及債權人之債權，債權人自得訴請撤銷債務
    人該等無償行為（即前述遺產分割協議之行為）（臺灣高等
    法院暨所屬法院105年法律座談會民事類提案第6號研討結果
    、最高法院91年度台上字第2312號判決意旨參照）。
  ㈢原告主張之前開事實，業據其提出債權憑證、土地登記謄本
    及異動索引等件為證，並有本院調取系爭不動產之分割繼承
    登記資料、房屋稅籍資料在卷可稽，又被告已於相當時期受
    合法通知，未於言詞辯論期日到場，亦未提出書狀作何聲明
    或陳述，依民事訴訟法第436條第2項、第280條第3項準用第
    1項前段之規定，視同自認，故堪信前開原告主張之事實為
    真正。本件原告對被告余正敏尚有債權存在，未獲清償，被
    告余正敏並無清償能力，被告將系爭遺產分割予被告余錦松
    繼承後，被告余正敏已陷於無資力之狀態，則被告所為系爭
    遺產之分割協議，自屬有害及原告之債權甚明。從而，原告
    依據民法第244條第1項、第4項規定，請求被告應就被繼承
    人余有仁所遺系爭遺產於110年5月20日所為之遺產分割協議
    之債權行為及就如附表編號1所示之土地於110年5月28日所
    為分割繼承登記之物權行為均應予撤銷，及請求被告余錦松
    應將如附表編號1所示之土地於110年5月28日所為之分割繼
    承登記予以塗銷，為有理由，應予准許。至如附表編號2所
    示之房屋，為未辦理保存登記建物，原告雖請求撤銷被告間
    就如附表編號2所示之房屋於110年5月28日所為之分割繼承
    登記之物權行為，及被告余錦松就該房屋應辦理稅籍回復為
    余有仁，惟稅捐機關房屋稅籍證明所登記之納稅義務人係屬
    行政機關行使稅捐核課權責之對象，該納稅義務人之變動不
    生房屋所有權人更替之私法上效力，是原告此部分之請求，
    難認有何私法上之利益可言，應予駁回。
  ㈣綜上所述，原告依民法第244條第1項、第4項規定，訴請判決
    如主文第1、2項所示，為有理由，應予准許；逾此範圍之請
    求，則無理由，應予駁回。
五、訴訟費用負擔之依據：民事訴訟法第79條、第85條第2項。
中　　華　　民　　國　　111 　年　　1 　　月　　28　　日
                  臺灣嘉義地方法院朴子簡易庭
                                  法　官　孫偲綺
以上正本係照原本作成。
如對本判決上訴，須於判決送達後20日內向本庭（嘉義市文化路
308之1號）提出上訴狀（均須按他造當事人之人數附繕本）。如
委任律師提起上訴者，應一併繳納上訴審裁判費。
中　　華　　民　　國　　111 　年　　1 　　月　　28　　日
                                  書記官  李珈慧
附表：
編號 余有仁之遺產 1 嘉義縣○○鄉○○○段○○○段000地號土地（權利範圍：48/11421） 2 門牌嘉義縣○○鄉○○村0號（未辦理保存登記建物，權利範圍：1/2）